臺灣新北地方法院行政訴訟判決　　　　　110年度交字第714號
 
原　　　告　饒松雄
被　　　告　新北市政府交通事件裁決處

代　表　人　李忠台（處長）

訴訟代理人　黃慧婷律師
 
上列當事人間因交通裁決事件，原告不服被告民國110 年10月27
日新北裁催字第48-CZ0000000號裁決，向本院提起行政訴訟，本
院判決如下：
    主  文
一、原告之訴駁回。
二、訴訟費用新臺幣300 元由原告負擔。
    事實及理由
壹、程序方面：
一、原告不服被告所為道路交通管理處罰條例第8 條之裁決而提
    起撤銷訴訟，依行政訴訟法第237 條之1 ，應適用交通裁決
    事件訴訟程序。本件因卷證資料已經明確，本院依同法第23
    7 條之7 規定，不經言詞辯論，直接裁判。
二、按行政訴訟法第237 條之4 第2 項第1 款、第4 款：「地方
    法院行政訴訟庭收受前條起訴狀後，應將起訴狀繕本送達被
    告。被告收受起訴狀繕本後，應於20日內重新審查原裁決是
    否合法妥當，並分別為如下之處置：一、原告提起撤銷之訴
    ，被告認原裁決違法或不當者，應自行撤銷或變更原裁決。
    但不得為更不利益之處分。四、被告重新審查後，不依原告
    之請求處置者，應附具答辯狀，並將重新審查之紀錄及其他
    必要之關係文件，一併提出於管轄之地方法院行政訴訟庭。
    」，此係新修正行政訴訟法（於民國〈下同〉100 年11月23
    日修正公布），基於交通裁決事件所具質輕量多之特殊性質
    ，並為使法律關係及早確定，於是創設「重新審查」之特別
    救濟機制，而免除訴願之前置程序，使原處分機關能再次自
    我審查原裁決是否合法妥當，滿足依法行政之要求，並可兼
    顧當事人之程序利益，避免當事人不必要之時間、勞力、費
    用之浪費，亦可達成司法資源之有效利用。如原處分機關審
    查結果認原裁決確有違法或不當之情事，自可撤銷或變更原
    裁決，並就同一違規事實為新裁決並為答辯，至於此變更後
    之新裁決如仍非完全依原告之請求處置，依行政訴訟法第23
    7 條之4 第3 項規定之反面解釋，自不應視為原告撤回起訴
    ，管轄法院仍應就原處分機關變更後所為之新裁決及答辯為
    審判對象，繼續進行審理。查被告本以110 年9 月30日新北
    裁催字第48-CZ0000000號違反道路交通管理事件裁決書，裁
    處原告：「一、罰鍰新臺幣（下同）12,000元，記違規點數
    3 點、並應道路交通安全講習，罰鍰限於110 年10月30日前
    繳納。二、吊扣汽車牌照6 個月，牌照限於110 年10月30日
    前繳送。三上開汽車牌照逾期不繳送者：（一）自110 年10
    月31日起吊扣汽車牌照12個月，限於110 年11月14日前繳送
    牌照。（二）110 年11月14日前仍未繳送汽車牌照者，自11
    0 年11月15日起吊銷汽車牌照，並逕行註銷汽車牌照。（三
    ）汽車牌照經吊銷或註銷者，非經公路主管機關檢驗合格，
    不得再重新請領，但經處分逕行註銷者，非滿6 個月，不得
    再行請領。四、上開罰鍰逾期不繳納者，依法移送強制執行
    。五、倘本案經提起行政訴訟，俟法院判決確定後，再行辦
    理罰鍰及吊扣事宜。」；嗣經原告不服，提起行政訴訟，本
    院依職權移請被告重新審查後，被告乃改以110 年10月27日
    新北裁催字第48-CZ0000000號違反道路交通管理事件裁決書
    ，裁處原告罰鍰12,000元、記違規點數3 點，並應參加道路
    交通安全講習及吊扣汽車牌照6 個月（違規事實及違反法條
    均未變更，惟刪除原載關於汽車牌照逾期不繳送之處理部分
    ），而因原告於起訴時即訴請撤銷原裁處之全部處罰內容，
    故上開新裁決顯非完全依原告之請求處置，依照前述說明，
    本院司法審查之對象自應為被告110 年10月27日新北裁催字
    第48-CZ0000000號違反道路交通管理事件裁決書。
貳、實體方面：
一、爭訟概要：
    緣原告於110 年8 月4 日17時30分許，駕駛其所有之車牌號
    碼000-0000號普通重型機車（下稱系爭機車）而行駛至新北
    市板橋區國光路與國光路67巷交岔之路口前時，因有「非遇
    突發狀況，在車道中暫停」之違規行為，經民眾於同日檢具
    行車紀錄器錄影資料像向警察機關提出檢舉，嗣經新北市政
    府警察局海山分局交通分隊查證屬實，乃於110 年8 月17日
    填製新北市政府警察局新北市警交大字第CZ0000000 號舉發
    違反道路交通管理事件通知單對系爭機車之車主（即原告）
    予以舉發，記載應到案期限為110 年10月1 日前，並於110
    年8 月17日移送被告處理，而原告於110 年8 月24日填具「
    新北市政府交通事件裁決處交通違規案件陳述書」而陳述不
    服舉發。嗣被告認原告所有之系爭機車經駕駛而有「一、非
    遇突發狀況，在車道中暫停。二、非遇突發狀況，在行駛途
    中於車道中暫停（處車主）」之違規事實，乃依道路交通管
    理處罰條例第43條第1 項第4 款、第4 項（前段）、第5 項
    前段（漏繕）、第63條第1 項第3 款（漏繕）、第24條（第
    1 項第3 款）及違反道路交通管理事件統一裁罰基準表等規
    定，以110 年10月27日新北裁催字第48-CZ0000000號違反道
    路交通管理事件裁決書（下稱原處分），裁處原告罰鍰12,0
    00元、記違規點數3 點，並應參加道路交通安全講習及吊扣
    汽車牌照6 個月。原告不服，遂向本院提起本件行政訴訟。
二、原告起訴主張及聲明：
（一）主張要旨：
   1、原告於110 年8 月4 日17時30分許，在板橋區國光路（67
      巷口）遭民眾檢舉「非遇突發狀況，在車道中暫停」；舉
      發單位並依道路交通管理處罰條例第43條1 項4 款處12,0
      00元罰鍰及同法第43條4 項（吊扣汽車牌照），惟行為人
      當時為閃避右方白色自小客車倒退停車才會由右至左切至
      檢舉人前方，恐因此行為造成檢舉人心生不滿而出言辱罵
      並鳴按喇叭，行為人聽聞對方警告意味濃厚，深怕遭受逼
      車攻擊便緩緩停下車輛與之理論，該案件明顯為行車糾紛
      ，檢舉人卻依此為由惡意檢舉。
   2、依據行政罰法第13條規定：「因避免自己或他人生命、身
      體、自由、名譽或財產之緊急危難而出於不得已之行為，
      不予處罰。但避難行為過當者，得減輕或免除其處罰。」
      ，另依據憲法上比例原則之必要性，國家的權力行使若有
      侵害人民之必要時，應以最適當、最小侵害的方法為之。
      行為人於此案中為避免與前項所述進行倒退停車行為之白
      色自小客車發生擦撞，並非故意以切入檢舉人前方之方式
      行駛，造成檢舉人後續鳴按喇叭及出言辱罵並進行檢舉等
      行為。
   3、行政程序法第43條規定：「行政機關為處分或其他行政行
      為，應斟酌全部陳述與調查事實及證據之結果，依論理及
      經驗法則判斷事實之真偽，並將其決定及理由告知當事人
      。」。經查該案舉發影像所示，行為人遭警告後可明顯看
      出有靠向車道右側停車，且檢舉人也一併停下車，行為人
      當下明確表示要請警方到場處理，檢舉人聽聞後即從系爭
      機車右側硬鑽車縫離去，事後才以檢舉方式報復。
   4、另檢視其因果關係，綜合行為當時所存在之一切事實，為
      客觀之事後審查，認為在一般情形下，有此環境、有此行
      為之同一條件，均可發生同一之結果者，則該條件即為發
      生結果之相當條件，行為與結果即有相當之因果關係。反
      之，若在一般情形下，有此同一條件存在，而依客觀之審
      查，認為不必皆發生此結果者，則該條件與結果不相當，
      不過為偶然之事實而已，其行為與結果間即無相當因果關
      係。該案檢舉人出言辱罵、鳴按喇叭之行為與行為人因而
      停車遭受惡意檢舉，顯有相當之因果關係。而被告僅以檢
      舉人單方面舉發影片判斷事實，實難令民折服。故原處分
      就此認事顯有違誤，應予撤銷。
（二）聲明：原處分撤銷。
三、被告答辯及聲明：
（一）答辯要旨：
   1、參臺北高等行政法院107 年度交上字第221 號裁定對於「
      突發狀況」之解釋可知，「突發狀況」之性質應即限縮於
      緊急避難中之危難情狀而言，倘系爭當時根本無發生任何
      足徵使人信有「前方有車禍突然發生、道路塌陷、車輛惡
      意危險之駕駛行為或巨大貨物突然掉落路面、惡劣天候情
      況或其他因素造成緊急突發狀況而不得不驟然減速、煞車
      或於車道中暫停」或類此之避難情狀，而行為人仍於車道
      中暫停者，即難謂客觀上有任何「危難」需避免，故「突
      發狀況」之意涵毋寧應以系爭裁定所指涉之狀況為限，而
      不容行為人依主觀之意思而恣意擴張解釋。
   2、查原告於系爭地點將機車於無任何上述緊急狀況之情形下
      ，僅憑自己主觀之原因就將車輛停放於道路中與他人理論
      ，且系爭當時前方路口號誌顯屬可通行之狀態，原告仍不
      願駕駛車輛離去，核其行為明顯已造成行駛於後方之檢舉
      人機車無法通行，屬於無故於車道中暫停無誤，又系爭路
      段尚屬狹窄，原告車輛停放之地點顯已位處道路中央而非
      緊靠道路右側，上開情節有採證影片（「CZ0000000 檢舉
      影片.mov」）及影片截圖可考，其客觀上確實有於道路中
      無故暫停之行為；縱令當時檢舉人確實有向原告鳴按喇叭
      或斥責，核該情節亦難與前開臺北高等行政法院107 年度
      交上字第221 號裁定所揭示之「突發狀況」相繩，是原告
      於道路中暫停乃無法律上之容許原因，被告據之而為處分
      ，應違規無誤。
   3、原告固於起訴狀中稱「當時停車地點有緊靠道路右側」等
      ；惟參原告停放之地點與道路右側顯然尚有相當寬之距離
      ，且按原告當時之反應，乃是於聽聞後方車輛之喇叭聲及
      檢舉人斥責聲後決定於道路中暫停，原告暫停之前並先後
      擺頭確認左側及右側之後照鏡，並且在一停下車輛後隨即
      將身體向右側轉至後方、單手扶於機車坐墊上與檢舉人爭
      論，最後於檢舉人自其右方駕車欲離去時又伸手抓握檢舉
      人之左手臂，核上述先「聽聞喇叭、斥責聲」、後「左右
      確認後照鏡」、再「將車輛停放於道路中後立刻轉身與人
      爭執並企圖阻攔他人繼續向前行駛」之行為順序與反應以
      及機車停放地點與道路右側之距離以觀，其主觀上於車道
      中停放之意思即並非「緊靠道路右側停車」，而係基於「
      將檢舉人攔停於現場」之意思而為，核其行為自屬主觀上
      無故將車輛停放於道路中之故意，而與純粹欲於道路右側
      停放之主觀意思有間；按行政罰法第7 條第1 項規定：「
      違反行政法上義務之行為非出於故意或過失者，不予處罰
      。」，不論違規行為人係故意或過失而違反道路交通管理
      處罰條例之行政法上義務之行為，均應予處罰，原告基於
      「迫使後車當下在車道中與其理論」之主觀意思而將車輛
      暫停於車道中，核其主觀之意思，即有「無故於車道中暫
      停」之故意無誤，其主觀上具備故意，應無疑義。
   4、至原告稱其應可主張緊急避難一事；查原告所稱之危難情
      狀為「為閃避右方白色自小客車倒退停車」，然查採證影
      片所示，原告所指之白色小客車於影片時間00：00：04時
      出現，原告為本件違規行為時係在影片時間00：00：11，
      二事件之發生時間及空間均不相同，原告於車道中暫停難
      謂有何不得已而需緊急避難之情狀，系爭事件充其量為交
      通糾紛發生之原因而已，而與違規之成立無關，與緊急避
      難之成立亦無關連，參臺北高等行政法院107 年度交上字
      第221 號裁定意旨：「依道路交通安全規則第94條第2 項
      及道路交通管理處罰條例第43條第1 項第4 款等規定之解
      釋，可知所謂『突發狀況』之存在，應具有立即發生之危
      險性及緊迫性之狀況存在，方才屬之，亦即上開說明所舉
      之例，諸如前方有車禍突然發生、道路塌陷、車輛惡意危
      險之駕駛行為或巨大貨物突然掉落路面、惡劣天候情況等
      等其它緊急突發狀況，導致駕駛人當下不得不採取驟然減
      速、煞車或於車道中暫停時等措施，如此始符緊急避難之
      法理及道路交通管理處罰條例第43條第1 項第4 款之例外
      而不予處罰規定意旨。」以觀，系爭當時並無任何客觀上
      致使原告不能正常行駛之障礙，故原告之主張均無理由。
   5、再者，原告既為合法考領機車駕駛執照之人，有駕駛人基
      本資料為憑，其對上述規定應知之甚詳，並應確實遵守。
      是原告前揭所述，無非單方所執之詞，委無足取。
   6、綜上所述，被告依法裁處，應無違誤。原告之訴為無理由
      。
（二）聲明：原告之訴駁回。
四、爭點：
    原告駕駛其所有之系爭機車而是否有原處分所指「『非遇突
    發狀況』，於『車道中』暫停」之違規事實？
五、本院的判斷：
（一）前提事實：
      爭訟概要欄所載之事實，除原告以斯時因閃避倒車之車輛
      而切入檢舉人前方，遭檢舉人長按喇叭且出言辱罵，故向
      道路右側停車與檢舉人理論，乃否認違規外，其餘事實業
      據原告於起訴狀所不爭執，且有舉發違反道路交通管理事
      件通知單影本1 紙、案件基本資料影本1 紙、新北市政府
      交通事件裁決處交通違規案件陳述書影本1 份、新北市政
      府警察局海山分局110 年9 月9 日新北警海交字第110395
      3616號函影本1 紙、原處分影本1 紙、機車車籍查詢影本
      1 紙（見本院卷第51頁、第57頁、第61頁、第63頁、第65
      頁、第73頁、第75頁）、行車紀錄器錄影擷取畫面59幀（
      見本院卷第51頁第至第53頁、第81頁至第189 頁〈單數頁
      〉）、行車紀錄器錄影光碟1 片、檢舉人資料影本1 紙（
      均置於本院卷卷末存置袋）足資佐證，是除原告主張及否
      認部分外，其餘事實自堪認定。
（二）原告駕駛其所有之系爭機車而確有原處分所指「『非遇突
      發狀況』，於『車道中』暫停」之違規事實：
   1、應適用之法令：
    ⑴道路交通安全規則第94條第2 項前段：
      汽車除遇突發狀況必須減速外，不得任意驟然減速、煞車
      或於車道中暫停。
    ⑵道路交通管理處罰條例第7 條之1 ：
      對於違反本條例之行為者，民眾得敘明違規事實或檢具違
      規證據資料，向公路主管或警察機關檢舉，經查證屬實者
      ，應即舉發。但行為終了日起逾七日之檢舉，不予舉發。
    ⑶道路交通管理處罰條例第24條第1 項第3 款：
      汽車駕駛人，有下列情形之一者，應接受道路交通安全講
      習：三、有第四十三條規定之情形。
    ⑷道路交通管理處罰條例第43條第1 項第4 款、第4 項前段
      、第5 項前段：
      汽車駕駛人，駕駛汽車有下列情形之一者，處新臺幣6,00
      0 元以上24,000元以下罰鍰，並當場禁止其駕駛：四、非
      遇突發狀況，在行駛途中任意驟然減速、煞車或於車道中
      暫停。汽車駕駛人有第一項或前項行為者，並吊扣該汽車
      牌照六個月。汽車駕駛人違反第一項、第三項規定者，應
      接受道路交通安全講習。
    ⑸道路交通管理處罰條例第63條第1 項第3 款：
      汽車駕駛人有下列各款所列條款之一者，除依原條款處罰
      鍰外，並予記點：三、有第四十三條、第五十三條或第五
      十三條之一情形之一者，各記違規點數三點。
    ⑹行政罰法第7 條第1 項：
      違反行政罰上義務之行為非出於故意或過失者，不予處罰
      。
    ⑺按「本細則依道路交通管理處罰條例第九十二條第四項規
      定訂定之。」、「處理違反道路交通管理事件之程序及統
      一裁罰基準，依本細則之規定辦理。前項統一裁罰基準，
      如附件違反道路交通管理事件統一裁罰基準表。」，違反
      道路交通管理事件統一裁罰基準及處理細則第1 條、第2
      條第1 項、第2 項分別亦有明定，是違反道路交通管理事
      件統一裁罰基準及處理細則即係基於法律之授權所訂定，
      而該處理違反道路交通管理事件之統一裁罰基準（即「違
      反道路交通管理事件統一裁罰基準表」）已考量「違反事
      件」、「法條依據」、「法定罰鍰額度或其他處罰」、「
      違規車種類別或違規情節」、「期限內繳納或到案聽候裁
      決者」、「逾越應到案期限30日內，繳納罰鍰或到案聽候
      裁決者」、「逾越應到案期限30日以上60日以內，繳納罰
      鍰或到案聽候裁決者」、「逾越應到案期限60日以上，繳
      納罰鍰或逕行裁決處罰者」等因素，作為裁量之標準，並
      未違反授權之目的及裁量權之本質，是其不僅直接對外發
      生效力，且被告亦應受其拘束而適用之。
   2、依前揭行車紀錄器錄影擷取畫面所示，於畫面顯示時間20
      21/08/04（下同）17：30：29起，安裝採證行車紀錄器者
      所駕駛之機車（下稱甲車）往前行駛於雙向各僅一車道之
      道路中，而其右前方有一白色休旅車（下稱乙車）欲停入
      路邊停車格而倒車，於17：30：32起，一機車駕駛人出現
      在甲車之右側，旋於17：30：32，往左急切至甲車前方，
      且可見該機車之車牌號碼為「MNS-7565」（即系爭機車）
      ，嗣前方路口號誌於17：30：36轉換成綠燈，而系爭機車
      持續前駛，惟於接近停止線前，系爭機車於行向號誌仍為
      綠燈且無通行阻礙之情況下，在車道中停下，而駕駛人並
      於17：30：40回頭朝向甲車駕駛人，且於甲車往前行駛而
      經過其右側時，系爭機車之駕駛人跨坐在機車上舉起右手
      ，且於17：30：44，伸出右手拉扯甲車駕駛人；又衡諸原
      告於起訴狀亦自承因閃避倒車中之乙車乃向左切至甲車前
      方，造成甲車駕駛人心生不滿而出言辱罵並鳴按喇叭，始
      停車與甲車駕駛人理論，足見原告係因甲車駕駛人出言辱
      罵並鳴按喇叭亦心生不滿而有上開行徑，則此一將機車暫
      停於車道中之緣由，核與道路交通安全規則第94條第2 項
      前段所指之「遇突發狀況」顯屬有間，故被告據之認其有
      「『非遇突發狀況』，於『車道中』暫停」、「『非遇突
      發狀況』，在行駛中於『車道中』暫停（處車主）」之違
      規事實，乃以原處分裁處原告前揭處罰內容，觀諸前開規
      定，依法洵屬有據。
   3、雖原告執前揭情詞而為主張；惟查：
    ⑴縱使甲車駕駛人曾對原告鳴按喇叭或出言辱罵，但此係因
      原告急切至甲車之前方所致，此應為原告於斯時所明知，
      則其若欲與甲車駕駛人「理論」，亦應於行駛至路側合法
      停車後為之，非可恣意逕將系爭機車暫停於車道中（原告
      所稱「有靠向車道右側停車」一節，核與上開行車紀錄器
      錄影擷取畫面所示不符），而擋住他車行進路線，致生危
      害於交通安全，故原告所指情事顯不構成「遇突發狀況」
      ，而可在行駛中於車道中暫停。
    ⑵又原告急切至甲車前方之緣由，固足認係為閃避倒車中之
      乙車，但由前開行車紀錄器錄影擷取畫面所示，足見原告
      在遠處即可目視乙車之動態而減速慢行，而不應待駛近乙
      車時始往左急切至甲車前方，是此一行為核與行政罰法第
      13條（即「因避免自己或他人生命、身體、自由、名譽或
      財產之緊急危難而『出於不得已之行為』，不予處罰。但
      避難行為過當者，得減輕或免除其處罰。」）關於「緊急
      避難」之要件本屬不符；況且，本件並非處罰原告急切至
      甲車前方之駕駛行為，而係處罰其「非遇突發狀況，在行
      駛中於車道中暫停」一事，是原告所指行政罰法第13條之
      規定，於本件自無適用之餘地。
    ⑶另原處分就本件違規事實，裁處原告前揭處罰內容，核屬
      符合道路交通管理處罰條例第43條第1 項第4 款、第4 項
      前段、第5 項前段、第63條第1 項第3 款、第24條第1 項
      第3 款及違反道路交通管理事件統一裁罰基準表等規定，
      而原告所指情事（為避免與進行倒退停車行為之白色自小
      客車發生擦撞，並非故意以切入檢舉人前方之方式行駛，
      造成檢舉人後續鳴按喇叭及出言辱罵並進行檢舉等行為）
      ，亦顯非屬法定得減輕或免除其處罰之事由，故原處分所
      裁處之內容自無裁量瑕疪之違法；又上開規定之目的乃在
      於維護公眾之交通安全，此雖影響人民之財產權、自由權
      及車輛使用之權利，但基於上開公益，立法者已經考量人
      民財產、工作、生活及人格自由發展，與該處罰內容所追
      求之公益，故原處分所為之處罰內容自無違反「比例原則
      」之違法情事。
（四）本件判決基礎已經明確，兩造其餘的攻擊防禦方法及訴訟
      資料經本院斟酌後，核與判決結果不生影響，無一一論述
      的必要，一併說明。
（五）本件第一審裁判費為300 元，所以確定第一審訴訟費用額
      為300 元，由原告負擔。
六、結論：原處分並無違誤，原告訴請撤銷為無理由，應予駁回
    。
中    華    民    國    110   年    11    月    30    日
                  行政訴訟庭  法  官  陳鴻清
一、上為正本係照原本作成。
二、如不服本判決，應於判決送達後20日內，向本院提出上訴狀
    並表明上訴理由（原判決所違背之法令及其具體內容或依訴
    訟資料可認為原判決有違背法令的具體事實），其未載明上
    訴理由者，應於提出上訴後 20 日內向本院補提理由書（上
    訴狀及上訴理由書均須按他造人數附繕本，如未按期補提上
    訴理由書，則逕予駁回上訴），並應繳納上訴裁判費新臺幣
    750 元。
                              書記官  李玉秀      
中    華    民    國    110   年    11    月    30    日